臺灣高等法院臺南分院刑事判決　 94年度選上更(一)字第395號
　上　訴　人　臺灣雲林地方法院檢察署檢察官
　上　訴　人
　即　被　告　丁○○
　選任辯護人　蔡碧仲　律師
上列上訴人因被告賄選案件，不服臺灣雲林地方法院93年度選訴
字第1號中華民國93年10月26日第一審判決（起訴案號：臺灣雲
林地方法院檢察署91年度選偵字第26號），提起上訴，判決後，
經最高法院發回更審 ，本院判決如下：
    主  文
上訴駁回。
    事  實
一、丁○○於民國（下同）85年間曾違反就業服務法，經臺灣高
    等法院臺中分院判處有期徒刑四月，如易科罰金，以三百元
    折算一日，至85年12月18日執行完畢（不構成累犯），復於
    91年1月間登記為雲林縣第15屆縣議員候選人，選區包括雲
    林縣東勢鄉、麥寮鄉、台西鄉、四湖鄉，詎於競選期間為圖
    當選，竟基於行賄之犯意，自行印製「丁○○競選縣議員募
    款餐會」之募款餐券，每張面額新台幣（下同）三百元，總
    張數超過四千九百張，除有少數民眾購買外，多數無償散發
    ，於91年1月20日下午6時至同日下午8時，在雲林縣東勢鄉
    賜安宮（俗稱「三山國王廟」）前之開放廣場內，搭蓋臨時
    棚架，辦理205桌，以每桌六菜三湯或六菜四湯二千元價格
    ，僱請不知情之外燴業者林麒山、吳增滿、吳素緣辦桌，總
    金額為四十一萬元之流水席，現場插滿7號丁○○之競選旗
    幟，棚內設置霓虹燈舞臺，臺上掛有「丁○○競選縣議員造
    勢晚會」布條，入口處未設置驗、收餐券之管制人員，凡持
    有餐券及未持有餐券之選民均可入席，而無償提供餐飲給該
    選區之選民黃玉明、吳許姜、黃奉文、黃進副、許金榜、留
    強椿、吳高澤、吳振參、莊美智、莊美慧等及其他到場所有
    具投票權之不詳姓名人，平均交付每人相當於二百元餐飲之
    不正利益，再由丁○○在席間造勢，向到場之選民請求投票
    支持其當選為雲林縣第15屆縣議員，而使選民投票權為一定
    之行使，經雲林縣警察局台西分局調派警員陳聰德、涂世圳
    、吳明彰等人，共同前往餐會現場攝影蒐證而查獲。
二、案經雲林縣警察局台西分局報請臺灣雲林地方法院檢察署檢
    察官偵查起訴。
　  理   由
一、訊據被告丁○○雖不否認印製每張面額三百元之募款餐券，
    並以每桌二千元之價格，在於上開時、地辦205桌宴席造勢
    ，並請求在場選民支持，惟辯稱：伊依法聲請募款餐會，且
    絕大多數的人都有買餐券，僅少數人沒有買，伊並未邀請未
    購買餐券者入席，亦不便將未購買餐券者趕離，故募款餐會
    並非流水席 ，亦非賄選等語。
二、查被告確於上開時、地僱請不知情之外燴業者林麒山、吳增
    滿、吳素緣等辦理每桌二千元共計205桌之募款餐會，被告
    在席間並向到場之選民請求投票支持其當選為雲林縣第15屆
    縣議員等情，除經被告供認外，並據林麒山、吳增滿、吳素
    緣供證在卷，復有現場照片6幀、募款餐券等附卷可按 (詳
    警卷第9頁至第11頁、第22頁至第28頁、偵查卷第51頁至第
    53頁、第63頁、第64頁)，則被告確於上開時、地舉辦餐會
    ，應可認定。故本案應追究者為被告於上開時、地舉辦餐會
    ，被告主觀上是否有舉辦流水席賄選之犯罪故意？參與用餐
    之選民有無購買餐券？被告所舉行之餐會與參與者之投票權
    行使間，有無相當之對價關係？經查：
    （一）被告於雲林縣第十五屆縣議員選舉活動期間，在上開
          時地舉辦「丁○○競選縣議員造勢晚會」，雖係以募
          款餐會名義聲請，擺設205桌宴客，被告亦不諱言主
          要目的在於籌措競選經費，以辦理各項競選所須活動
          ，衡情被告理應對於餐券之印製、發放、現場收回張
          數，均會詳加統計作成帳冊並於事後向選委會申報，
          以便知悉並核對晚會所募得之款項若干，惟被告於該
          餐會臺上卻掛起「丁○○競選縣議員造勢晚會」布條
          ，宴席中均做競選之造勢活動，並非為被告募款之餐
          會，且被告於警訊、偵查、原審均未提出印製、發放
          餐券、募款若干之帳簿以供查證，檢察官命其提出競
          選經費收支帳簿，則稱「沒有，找不到遺失」（詳偵
          查卷第36頁、第41頁），且經檢察官向雲林縣選舉委
          員會調取被告申報之競選經費收支結算申報表，被告
          填載捐助收入金額為「０」，有該會92年9月9日雲選
          四字第0931301060號函在卷可證（見偵查卷第35頁、
          第36頁），顯見被告上開募款餐會並未募得任何款項
          ，另佐以餐會主持人於會場中向民眾說：「今晚辦的
          桌『爆桌』，如果沒吃到的或肚子比較餓的，等最後
          面有炒米粉和貢丸湯，非常不好意思，準備如果有不
          周到的地方，請大家原諒」等語，有原審勘驗筆錄可
          按（詳原審卷第48頁），足證被告並未管制餐會進入
          之人數，導致無法正常供應餐飲予到場民眾，凡此，
          均與募款餐會舉辦之目的、程序相違，故被告雖有印
          製、發放餐券，惟該餐券顯然並非供募集競選經費之
          用，亦非為販賣予選民，係「假募款餐會之名，行競
          選造勢晚會流水席之實」，故被告所辯係舉辦募款餐
          會云云，自不足採。被告以舉辦競選造勢晚會，並大
          擺流水席餐會，招待其選區有投票權之選民，以達其
          賄選之目的，被告主觀上，應有行賄之故意甚明，至
          被告提出91年1月20日「丁○○競選縣議員造勢晚會
          」曾向北港有線電視股份有限公司租用廣告，惟此僅
          證明該晚會打廣告而已，無法作為被告販賣餐券之有
          利證明。
    （二）被告舉辦競選造勢晚會，在會場入口處未設置驗、收
          餐券之管制人員，凡持有餐券及未持有餐券之選民均
          可入席，而無償提供餐飲給該選區之選民飲宴，業據
          承辦及現場搜證警員陳聰德、涂世圳、吳明彰分別於
          偵查及原審審理時證述明確（詳偵查卷第63頁、第64
          頁、原審卷第120頁至第127頁、第134頁），另證人
          黃玉明、吳許姜、黃奉文、黃進副亦證稱：渠等均未
          購買餐券，且餐會現場亦無人員驗、收餐券，且經原
          審勘驗雲林縣警察局台西分局蒐證之錄影帶，勘驗結
          果：「(1)現場由臨時棚搭蓋，並傳來陣陣歌唱聲，有
          一助選員穿著7號助選背心為民眾帶位，然未見該帶
          位助選員有驗票、收票之行為，而民眾亦未持有餐券
          。(2)餐會入口緊臨馬路，現場插滿7號丁○○之競選
          旗幟，僅見有人指揮交通，惟未見任何收驗票或賣募
          款餐券者。(3)穿著助選員背心者穿梭於餐會流水席間
          ，棚架內設置霓虹燈舞臺，供政見發表之用，舞臺上
          掛有『丁○○競選縣議員造勢晚會』之布條。(4)主持
          人請在場之民眾支持丁○○。(5)立委林國華：『．．
          像今晚在座的鄉親，如果一個人拉5票，那有多少票
          ，你們知道嗎？所以我們不用多，只要一個人拉3票
          ，自別鄉鎮拉過來，我相信新丁兄一定當選的．．』
          。(6)主持人：『．．今晚辦的桌『爆桌』，如果沒吃
          到的或肚子比較餓的，等最後面有炒米粉和貢丸湯，
          非常不好意思，準備如果有不周到的地方，請大家原
          諒．．，讓丁○○可以進入縣議會．．』。(7)丁○○
          之政見發表，中間及最後拜託在場民眾支持丁○○進
          入縣議會，讓縣議會來監督雲林縣政府（時間約為15
          分鐘），其中丁○○有高喊請大家投票給我丁○○，
          我丁○○當選就是代表大家當選。(8)主持人向在場民
          眾，請求投票給丁○○，感謝大家。(9)影帶全長約30
          分鐘，中間畫面有中斷數次」（見原審卷第48頁）。
          檢察官勘驗該錄影帶結果，亦發現沒有看見有人賣餐
          券、收餐券及有人管制、指揮之情事（詳偵查卷第74
          頁正面），則被告於上開時、地舉辦餐會，並未在會
          場入口處設置驗、收餐券之管制人員，凡持有餐券及
          未持有餐券之選民均可入席，未憑券入坐，而係無償
          提供餐飲給該選區之選民飲宴應可認定。至證人許能
          燕、甲○○、林信宏等於本院更一審雖結證供稱，現
          場招待區確設置有收票筒及現場收受餐券，核與承辦
          及現場搜證警員陳聰德、涂世圳、吳明彰等之證述及
          錄影搜證情節相左，殊不足取。
    （三）至被告於本院前審雖舉出其東勢鄉後援會負責人張建
          興、台西鄉後援會負責人黃修誠、麥寮鄉後援會負責
          人許錦炬、四湖鄉後援會負責人吳源程證稱：有販賣
          餐券，並回報陳新丁，收入留在後援會服務處，做競
          選開支，另於本院更一審又舉證人東勢鄉後援會蔡受
          立、台西鄉後援會乙○○、四湖鄉後援會王國揚等人
          確曾向後援會購買餐券，另證人許金榜、留強椿、吳
          高澤、吳振參、王玖貳、張建興等亦證稱：有購買餐
          券，進場有驗餐券云云，經查：
          (I)張建興、黃修誠、許錦炬、吳源程等僅證稱：有
              賣餐券但購買者姓名不詳，有記帳，但帳簿找不
              到了云云（詳本院上訴卷第92至97頁），而蔡受
              立、乙○○、王國揚等亦證稱：有向後援會購買
              餐券，但參諸前述被告申報之競選經費收支結算
              申報表上，捐助收入欄之金額為「０」顯無募款
              捐助之收入，又無帳冊明細可查，彼等所述，均
              為事後串飾之詞，不足採信。
          (II)許金榜、留強椿、吳高澤、吳振參等雖證稱：有
              購買餐券進場有驗餐券，惟許金榜就：有無人
              在現場管制，於偵查中稱有、於審理中稱沒有注
              意；記得接待人員有看餐券，卻不記得有無收
              走餐券；記得有買餐券及當天與何人一起去用
              餐，一人一張餐券，卻不記得買了幾張餐券；
              證述接待人員沒有穿著被告的助選衣服，現場有
              3、5個人就坐一桌，但依原審上開勘驗結果接待
              人員有穿著被告助選背心，且現場已「爆桌」顯
              示有到場民眾無位置可坐，其對於上開重要之點
              ，證詞諸多瑕疵。留強椿就：買了20張或10張
              餐券，於偵查中供述已不一致。餐會入場時有
              無人收餐券，於偵查中稱沒有、於審理中則強調
              有人親自向伊收取。吳高澤就：有無購買餐券
              ，於偵查中稱忘記了、於原審改稱有問留強椿多
              少錢並交付三百元；餐券有無人收取，於偵查
              中稱現場有人拿去；於原審改稱係自己將餐券放
              入箱內；既然能確定親自將餐券放入箱內，衡
              情對是否需彎下身置放餐券當記憶深刻，但卻證
              述沒有印象箱子究係放在桌上或地上。吳振參就
              ：由何處進入餐會現場，於偵查中稱從正門口
              進入、於審理中改稱由正門旁的小門進去；再
              綜觀前述其他證人所述，均未提及有小門；證
              人既稱對餐會現場地形熟悉，何以於偵查中稱入
              口有二、三個、於審理中則改稱小門有二個，其
              他有四個出入口。上開證人之證言既分別有前述
              之瑕疵，且與證人陳聰德、吳明彰、涂世圳、黃
              玉明、吳許姜、黃奉文所述及原審上開勘驗結果
              不符暨上開被告競選經費收支結算申報表所載金
              額不符，亦屬迴護被告之詞，均不足採。
    （四）被告舉辦「丁○○競選縣議員造勢晚會」擺宴招待，
          擺設之餐會每桌餐價格為二千元，如以每桌10人計算
          ，每人為二百元，參與用餐之民眾無購買餐券，係免
          費用餐，則每人有二百元之不正利益，故被告交付在
          現場所有具有投票權人之不正利益為每人二百元，且
          依本件餐會現場內外佈置狀況及演講內容，均係告知
          免費享用餐飲者應投票支持被告，被告之行為客觀上
          已足以影響有投票權人之投票意願，自足以干擾上開
          有投票權人之投票行為甚明。而賄選罪所處罰者並不
          以實際受賄人投票支持行賄者為構成要件，縱上開接
          受餐飲之人事後未實際投票支持被告，亦無免於被告
          已交付不正利益之犯行。
三、按公職人員選舉罷免法第90條之1第1項之賄選罪係以對於有
    投票權之人，行求期約或交付賄賂或其他不正利益，而約其
    不行使投票權或為一定之行使為構成要件。亦即須視行為人
    主觀上是否具有行賄之犯意，而約使有投票權人為投票權一
    定之行使或不行使；客觀上行為人所行求期約或交付之賄賂
    或不正利益是否可認係約使投票權人為投票權之一定行使或
    不行使之對價；以及所行求、期約、交付之對象是否為有投
    票權人而定。上開對價關係，在於行賄者之一方，係認知其
    所行求、期約或交付之意思表示，乃為約使有投票權人為投
    票權一定之行使或不行使；在受賄者之一方，亦應認知行賄
    者對其所行求、期約或交付之意思表示，乃為約使其為投票
    權一定之行使或不行使。且對有投票權人交付之財物或不正
    利益，並不以金錢之多寡為絕對標準，而應綜合社會價值觀
    念、授受雙方之認知及其他客觀情事而為判斷（最高法院92
    年度台上字第893號判例參照）。受賄罪之客體，一為賄賂
    ，二為不正利益，所謂賄賂，指金錢或可以金錢計算之財物
    而言，所謂不正利益，指賄賂以外足以供人需要或滿足人慾
    望一切有形無形之利益而言（最高法院21年上字第369號判
    例參照）。而賄選罪所交付之財物或不正利益，與投票行為
    間不以有民事法律關係上之對價性或有償性為必要，上訴人
    三人在餐券上印明記載該特定候選人之照片、號次及姓名，
    贈與有投票權之不特定人到場飲宴，其行為自足干擾有投票
    權人之投票行為，並在宴席上邀請該候選人發表演說，請求
    投票支持，使免費享用飲宴之人得知應支持該候選人，自屬
    公職人員選舉罷免法第90條之1所規定之犯罪行為（最高法
    院92年度台上字第792號裁判要旨參照）。被告舉辦「丁○
    ○競選縣議員造勢晚會」擺宴招待選民用餐，現場競選旗幟
    飄揚，舞台上呼喊支持丁○○，助選人穿梭拜票，任何人均
    知為選舉餐宴，乃竟接受餐飲招待，依上開判例說明，足以
    供人需要滿足慾望之有形無形的不正當利益，屬於不正利益
    ，被告應有交付不正利益之行為。
四、至最高法院發回意旨以：競選募款餐券，係將餐券販售給支
    持候選人競選之人，所得收入充當競選經費之用，而購票之
    人除得自己持券參加外，亦得將餐券送與他人參與，似難認
    其憑券參加餐飲即屬收服不正利益，而黃進副稱餐券是黃督
    送的，許金榜稱與莊美智、莊美慧一同參加，有買餐券，其
    等是否知餐券係免費發放，惟許金榜、留強椿、吳高澤、吳
    振參等人之證詞不足採信，已如前述，本案「丁○○競選縣
    議員造勢晚會」席開205桌，究有多少人未購買餐券及未持
    餐券而參加飲宴，無法查證，惟據被告丁○○自稱並無賣餐
    券資料，亦不知總共賣多少（詳上訴卷第69頁），張建興、
    黃修誠、許錦炬、吳源程等證稱：有賣餐券但購買者姓名不
    詳，帳簿找不到暨競選經費收支結算申報表，被告填載捐助
    收入金額為「０」等情觀之，尚難認其募款餐券確有出售，
    多數參與餐飲者均為無償招待，應可認定，並予敘明。
五、綜上所述，被告於上開時地，舉辦「丁○○競選縣議員造勢
    晚會」擺宴招待之目的，係在對於有投票權之民眾，行求約
    其行使投票權，非供募集競選經費，主觀上即具有行賄之犯
    意。參與用餐之民眾並無購買餐券，得以免費用餐，被告招
    待選民用餐為不正利益，被告並對選民於飲宴行求不正利益
    之行為，廣為宣傳，又到場致詞，請求支持投票，所擺設餐
    宴與參與者之投票權行使間，亦有相當之對價關係，對於在
    場所有具投票權之人，交付不正利益，而約其投票權為一定
    之行使，事證明確，被告顯然為圖當選雲林縣第十五屆縣議
    員，而假借募款餐會之名，舉辦「丁○○競選縣議員造勢晚
    會」，行免費提供到場選民餐飲之實，其具有行賄之犯意甚
    明，被告辯稱：沒有行賄之犯意，也沒有邀請未購買餐券的
    人等語，顯然不足採信，其犯行應可認定。核其所為係犯公
    職人員選舉罷免法第90條之1第1項之對於有投票權之人，交
    付不正利益，而約其投票權為一定之行使罪。
六、原審審理結果，認被告罪證明確，並審酌其有違反就業服務
    法前科，不思以公平、公正、公開之競選方式當選縣議員，
    反圖以上開違法方式競選，無視政府大力查賄之決心，嚴重
    破壞良好選舉風氣，有礙於選舉結果之公平性及正當性，更
    影響我國民主政治之正常發展，於犯罪後仍卸詞狡辯犯行不
    知悔改等一切情狀，適用公職人員選舉罷法第90條之1第1項
    、第98條第3項、刑法第11條前段、第41條第1項前段、罰金
    罰鍰提高標準條例第2條，量處有期徒刑六月，並諭知如易
    科罰金以三百元折算一日之標準。復依公職人員選舉罷免法
    第98條第3項及刑法第37條第2項規定，宣告被告褫奪公權二
    年。本院經核原判決認事用法，均無不合，量刑亦屬妥適。
    公訴人上訴意旨認原判決量刑過輕，被告上訴否認犯罪，分
    別指摘原判決不當，均為無理由，應予駁回。
七、據上論斷，應依刑事訴訟法第368條，判決如主文。
本案經檢察官丙○○到庭執行職務。
中　　華　　民　　國　　94　　年　　12　  月    1　　日
                  刑事第五庭  審判長法　官 戴 勝 利
                                    法　官 顏 基 典
                                    法　官 吳 森 豐
以上正本證明與原本無異。
如不服本判決，應於收受本判決後十日內向本院提出上訴書狀。
其未敘述上訴理由者並得於提起上訴後十日內向本院補提理由書
狀（均須按他造當事人之人數附繕本）「切勿逕送上級法院」。
　　　　　　　　　　　　　　　　　　書記官 李珍鳳
中　　華　　民　　國　　94　　年　　12　  月    2　　日
附錄：本案論罪科刑法條全文：
公職人員選舉罷免法第90條之1第1項：
      對於有投票權之人，行求期約或交付賄賂或其他不正利益
      ，而約其不行使投票權或為一定之行使者，處五年以下有
      期徒刑，得併科新台幣四十萬元以上四百萬元以下罰金。
